臺灣高等法院臺中分院民事判決　　　　 96年度重勞上字第5號
上　訴　人　甲○○
訴訟代理人　曾耀聰律師
被　上訴人　台灣電力股份有限公司
法定代理人　乙○○
訴訟代理人　林易佑律師
上列當事人間請求職業災害補償金事件，上訴人對於中華民國95
年10月30日臺灣台中地方法院第一審判決（93年度重勞訴字第10
號），提起上訴，本院於96年 6月12日言詞辯論終結，判決如下
：
    主  文
原判決關於駁回上訴人後開第二項之訴部分廢棄。
被上訴人應與原審共同被告趙文生連帶給付上訴人新台幣壹佰肆
拾陸萬肆仟伍佰貳拾元，及自民國九十四年三月二十五日起至
清償日止，按年利率百分之五計算之利息。
其餘上訴駁回。
第一審訴訟費用由趙文生負擔部分，被上訴人應就其中之百分之
二十二部分負連帶給付之責；第二審訴訟費用由被上訴人負擔百
之二十二，餘由上訴人負擔。
    事實及理由
一、上訴人起訴主張：被上訴人所屬「台灣電力股份有限公司輸
    變電工程處中區施工處」，因興建「苗栗 P/S改建工程」，
    即變電所興建工程，將其中有關鋼骨、鋼筋綁紮等工程（下
    稱系爭工程）發包給訴外人三聯發工程有限公司（下稱三聯
    發公司），三聯發公司再轉包給原審共同被告趙文生所經營
    之俱隆工程行。93年 2月12日，因工程趕工，俱隆工程行以
    每人每日新台幣（下同）2 千元之工資，僱請包含上訴人在
    內，總共約7、8名工人加入支援。然上訴人等人到達現場後
    ，發現必需在 4樓高度處工作，然該作業場所並未依規定設
    置鷹架、護網，且安全帶亦不敷使用，因此拒絕上工。然因
    俱隆工程行一再拜託，上訴人乃在上午 9時左右開始工作（
    原本應是上午 8時開始工作）。然在上訴人甫爬上樓時，即
    由約 4.2公尺高之處墜落。經送醫手術治療後，診斷為「胸
    髓損傷併雙下肢癱瘓及大小便失禁」之傷害，經上訴人請求
    賠償，僅三聯發公司給付 5百萬元，被上訴人則拒不賠償。
    被上訴人依勞動基準法第 63條第1項規定，應督促承攬人三
    聯發公司或再承攬人俱隆工程行，對其所僱用勞工即上訴人
    之勞動條件，應符合有關法令，即勞工安全衛生法第5條第1
    項、第3項，及勞工安全衛生設施規則第281條之規定，不得
    讓工人在無任何安全網，亦無安全帶可使用狀況下進行工作
    。乃事發當時，被上訴人未派員在現場督導，未制止三聯發
    公司及俱隆工程行派遣上訴人等人在無任何防護措施情形下
    在高處進行工作，準此，被上訴人顯已違反勞動基準法第63
    條第1項、勞工安全衛生法第 18條之規定。再者依勞工安全
    衛生法第17條，被上訴人應於交付承攬前，告知承攬人有關
    其事業工作環境、危害因素暨本法及有關安全衛生規定應採
    取之措施，然其並未告知，致上訴人自高處跌落受傷。被上
    訴人顯然違反保護他人之法律，上訴人自得依侵權行為法則
    ，請求被上訴人損害賠償；及依勞動基準法第62條、第63條
    、勞工安全衛生法第16條規定，請求被上訴人為勞動基準法
    第59條職業災害之補償。上訴人依侵權行為之規定，可以請
    求賠償醫療費用1,081,513元、增加生活上需要費用429,592
    元、看護費用3,344,466元、不能工作期間減少收入 80萬元
    、減少勞動能力損害4,558,628元、精神慰撫金150萬元，合
    計 11,714,199元，及請求職業災害醫療費用補償1,081,513
    元、原領工資補償80萬元、殘廢補償360萬元，合計5,481,5
    13元，因上訴人所請求損害賠償金額，高於職業災害補償之
    每項金額，故不再受職業災害補償，另上訴人自三聯發公司
    受償 500萬元，應自請求之金額扣除，被上訴人即應給付上
    訴人 6,714,199元。爰求為被上訴人應與上訴人之雇主即原
    審共同被告趙文生連帶給付6,714,199元，及自原審94年3月
    24日民事準備狀繕本送達翌日（即 94年3月25日）起算法定
    遲延利息之判決（上訴人於原審係依侵權行為請求賠償醫療
    費用1,181,513元、增加生活上需要費用429,592元、看護費
    用4,093,848元、不能工作期間減少收入 80萬元、減少勞動
    能力損害4,693,526元、精神慰撫金200萬元，合計13,198,4
    79元，及請求職業災害醫療費用補償 1,181,513元、原領工
    資補償80萬元、殘廢補償360萬元，合計5,581,513元。經原
    審依侵權行為之規定判決命趙文生給付 6,714,199元，而駁
    回上訴人對趙文生其餘侵權行為之請求及職業災害醫療費用
    10萬元補償之請求，暨對被上訴人全部請求，上訴人對原審
    駁回其對趙文生之請求部分並未聲明不服，對被上訴人部分
    ，僅就原審駁回其 6,714,199元部分提起上訴，聲明請求被
    上訴人應與趙文生連帶給付6,714,199元）。
二、被上訴人則以：被上訴人經營發電、輸電、配電等業務，或
    承攬國內外電力工程之設計施工與監造業務，但營造業、建
    築師、國內電機技師業、電器承裝業等除外。換言之，因營
    造業或營造工程並非被上訴人固有之所營事業，被上訴人對
    於營造工程而言，自非勞工安全衛生法第16條所稱之「招人
    承攬之事業單位」，依法並不適用該法第16、17或18條等規
    定。被上訴人係將整個變電所改建工程交付三聯發公司承攬
    ，本身並未僱用勞工施工，亦未實際參與該工程之施作或監
    工，自非勞工安全衛生法第18條所稱之「共同作業」，當然
    無須負職業災害補償責任。且縱認被上訴人屬於勞工安全衛
    生法所規定之「事業單位」，惟被上訴人交付系爭工程於三
    聯發公司承攬之時，均已依據規定就各該工程項目辦理風險
    告知，此節事由並經承攬人即三聯發公司之工地負責人陳坤
    周、安全衛生管理員紀鎮惠二人到庭證述屬實，足證被上訴
    人依法已盡事業單位應盡之告知義務，不須對於本件職業災
    害負任何補償責任。又勞動基準法第 63條第1項並未具體規
    範事業單位之作為義務，亦非屬於保護私人法益之規定，故
    非民法第184條第2項所稱之「保護他人之法律」甚明。況被
    上訴人亦未違反勞動基準法第 63條第1項之「督促」義務，
    本件職業災害事故發生之際，被上訴人之檢驗員固未在場，
    惟被上訴人無論係本於定作人身分，或事業單位身分，均無
    負有於現場監工之義務存在，被上訴人對於發包在外之工程
    ，必須經常性派遣檢驗員巡視工地，藉以確保工程進度及施
    工品質，此項工作屬被上訴人權利之行使，並非義務，被上
    訴人對上訴人之受傷應不必負侵權行為之損害賠償責任等語
    ，資為抗辯。
三、下列之事實為兩造所不爭執：
　(一)被上訴人所屬「台灣電力股份有限公司輸變電工程處中區施
  　工處」，因興建「苗栗 P/S改建工程」，即變電所興建工程
    ，將系爭工程發包給三聯發公司，三聯發公司再轉包給趙文
    生所經營之俱隆工程行。
  (二)俱隆工程行因系爭工程之趕工，於 93年2月12日僱請包括上
    訴人在內，總共約7、8名工人加入支援，上訴人每日之工資
    為2千元，在現場從事鋼筋綁紮工作。
  (三)上訴人係臨時工，於受僱第一天即93年2月12日上午9時許，
    現場未搭建鷹架，設置安全護網，上訴人亦未配帶安全帶，
    即爬上高 4.2公尺之樑柱，不慎自高處墜落，經送醫急救，
    接受脊椎椎弓切除減壓術、脊椎骨折復位術及脊椎後融合併
    鋼釘內固定急診手術、雙側胸管置入引流等手術治療，經中
    山醫院診斷受有「胸髓損傷併雙下肢癱瘓以及大小便失禁」
    之傷害。
　(四)上訴人於 94年3月22日再經國軍台中總醫院診斷為「第十一
  　胸椎爆裂性骨折併脊髓損傷及下半身癱瘓併大小便失禁」，
    出具殘廢診斷書，為勞工保險局審定符合勞工保險殘廢給付
    標準表第 132項「兩下肢均喪失機能者」，屬第二等級殘廢
    。
  (五)上訴人受傷後已與三聯發公司達成和解，由三聯發公司賠償
    上訴人500萬元。
  (六)被上訴人於上訴人發生事故時，並未派人在現場督導監工。
  (七)上訴人送醫治療，業已支付醫藥費1,081,513元，其中796,5
    08元係由健保給付。
  (八)上訴人因本件傷害，需支付購買氣墊床、輪椅、助行器、導
    尿管、紙尿褲等增加生活上需要之費用，共 429,592元；並
    僱請特別看護，支付慈德看護中心看護費264,000元。
四、按事業單位以其事業招人承攬，如有再承攬時，承攬人或中
    間承攬人，就各該承攬部分所使用之勞工，均應與最後承攬
    人，連帶負本章所定雇主應負職業災害補償之責任，勞動基
    準法第 62條第1項定有明文。前揭規定課予事業單位負連帶
    職業災害補償責任，係以「事業單位以其事業招人承攬」為
    前提，其理由為：事業單位對其事業、營業具有專業知識，
    客觀上也才有預防職業災害之可能；定作人即事業單位如在
    一般情形或在客觀上根本不具備實施工作之專業知識技能，
    從而亦無法對承攬工作有適當之監督以避免職業災害之發生
    ，法律上即無法期待其善盡防止職業災害之責任。亦即，前
    揭所稱「事業」應指：(1)該事業單位營業登記或章程所定之
    活動範圍；(2)雖非前揭營業登記或章程所定活動範圍直接相
    關，然依一般觀念事業單位從事前述活動範圍之附帶、輔助
    的活動，與前述範圍活動有合理關聯性，事業單位對此附帶
    、輔助活動在某程度上仍較具專業能力，且從此類活動中亦
    間接獲得營業上之利益，則將此部分活動列入「事業」範圍
    內，始有其合理根據。(3)事業單位所從事其他活動若與前述
    (1)範圍無合理之關聯，則不應認屬事業單位之「事業」範圍
    。被上訴人之營業項目依台北市政府核發之營利事業登記證
    所示（附原審卷(一)第28頁），包括經營發電、輸電、配電等
    業務，承攬國內外電力工程之設計施工與監造業務，但營造
    業除外；委託營造廠商興建住宅及商業大樓之出售出租業務
    ；委託營造廠商興建一般工業用地之廠房出租業務。本件被
    上訴人係興建變電所，將系爭工程發包給三聯發公司再轉包
    給趙文生所經營之俱隆工程行，上訴人受僱俱隆工程行於從
    事系爭工程時發生職業災害，上訴人所為之系爭工程應屬營
    造工程，並不在被上訴人之營業範圍，但營造工程雖不在被
    上訴人營業範圍，但被上訴人營業項目仍有委託營造廠商興
    建住宅、商業大樓、廠房，此與本件被上訴人將系爭工程之
    營造工程委託三聯發公司施作無異，系爭工程之施作即與被
    上訴人營業項目有合理關聯。因委託營造廠商興建住宅、商
    業大樓、廠房屬被上訴人營業項目，故被上訴人承認包括系
    爭工程在內，被上訴人對於發包之工程，有經常性派遣檢驗
    員巡視工地，被上訴人之檢驗員巡視工地應非僅在確保工程
    進度及施工品質，對於施工環境之安全亦應在注意範圍之內
    ，被上訴人既派有檢驗員經常巡視工地，該檢驗員自具備營
    造工程之專業知識，且被上訴人之內部亦有工程主辦部門監
    督系爭工程之施作，此觀被上訴人所提出台電輸變電工程處
    交付承攬工程「工作環境、危害因素及防範措施」告知單經
    三聯發公司之工地負責人、安衛管理人員、作業員簽名後係
    交由被上訴人工程主辦部門，由檢驗單、領班、分隊長核閱
    自明（見原審卷(一)第32頁），被上訴人對於系爭工程所可能
    產生之職業災害亦有防免之能力，自仍可期待被上訴人善盡
    防止職業災害之責任，是被上訴人將系爭工程委由三聯發公
    司施作，應屬勞動基準法第 62條第1項所定之以其事業招人
    承攬，被上訴人自應與最後承攬人趙文生連帶負職業災害補
    償之責任。
五、勞動基準法第 63條第1項規定承攬人或再承攬人工作場所，
    在原事業單位工作場所範圍內，或為原事業單位提供者，原
    事業單位應督促承攬人或再承攬人，對其所僱用勞工之勞動
    條件應符合有關法令之規定。該第63條規定係接續同法第62
    條規定而來，故亦應以「事業單位以其事業招人承攬」為要
    件。本件被上訴人將系爭工程委由三聯發公司施作，屬事業
    單位以其事業招人承攬，系爭工程之工作場所又係被上訴人
    所提供，被上訴人自應依勞動基準法第 63條第1項之規定，
    督促再承攬人趙文生，對其所僱用勞工即上訴人之勞動條件
    ，應符合有關法令規定。查受僱人服勞務其生命、身體、健
    康有受危害之虞者，僱用人應按其情形為必要之預防；雇主
    對於防止有墜落﹑崩塌等之虞之作業場所引起之危害應有符
    合標準之必要安全衛生設備；雇主對於在高度二公尺以上之
    高處作業，勞工有墜落之虞者，應使勞工確實使用安全帶、
    安全帽及其他必要之防護具，前項規定經雇主採安全網等措
    施者，不在此限，民法第 483條之1、勞工安全衛生法第5條
    第1項第5款、第3項規定及勞工安全衛生設施規則第281條規
    定分別定有明文。上訴人在高度 4.2公尺之樑柱上工作，現
    場未搭建鷹架、設置安全護網，上訴人亦未配帶安全帶，上
    訴人之勞動條件即不符合勞工安全衛生法第 5條第1項、第3
    項，及勞工安全衛生設施規則第 281條之規定。被上訴人未
    有檢驗員在現場督導監工，任由上訴人在無安全護網之工地
    ，上訴人亦未配帶安全帶之情形下，爬上 4.2公尺高之樑柱
    工作，終因上訴人不慎自高處墜落受傷，被上訴人顯未盡到
    督促之責。又事業單位以其事業之全部或一部分交付承攬時
    ，應於事前告知該承攬人有關其事業工作場所環境、危害因
    素暨本法及有關安全衛生規定應採取之措施，勞工安全衛生
    法第 17條第1項定有明文。該規定所謂告知係指以書面或口
    頭陳述事實，使相對人知悉其內容之義務，並不包含使相對
    人於知悉特定事實之內容後，進而為一定行為或不行為之義
    務。又事業單位依該規定僅負告知義務，即為已足，毋須採
    取必要之安全衛生措施。被上訴人辯稱其將系爭工程交付三
    聯發公司承攬，各該工程項目均已依規定辦理告知，並提出
    台電輸變電工程處交付承攬工程「工作環境、危害因素及防
    範措施」告知單為證（附原審卷(一)第30至32頁），但依行政
    院勞工委員會所頒布加強勞工安全衛生法第17條及第18條檢
    查注意事項第 4條第3款第2目規定：「以制式書面告知單打
    鉤，而未具體敘明作業名稱、作業環境、作業危害及其依法
    令應採措施者，認定為不合規定。（例如制式告知單『高度
    2 公尺以上應採護欄、護蓋、或安全網、安全帶等措施』之
    法條式概括陳述，並未指明何處作業環境具有何危害，及各
    該高度墜落危害究應採護欄或護蓋或護網或甚至只採安全帶
    ？抑或只另需安全上下設備及要求作業主管在場指揮等安全
    措施？）」，依證人即三聯發公司之工地負責人陳坤周及安
    衛管理人員紀鎮憲之證言，被上訴人係將台電輸變電工程處
    交付承攬工程「工作環境、危害因素及防範措施」告知單交
    付渠等簽名（見原審卷(一)第190至192頁），被上訴人以制式
    書面告知單打方式告知，並未具體說明作業環境、作業危
    害及依法令應採之措施，自不能認已盡到告知義務。勞動基
    準法第 63條第1項所定事業單位之督促義務及勞工安全衛生
    法第 17條第1項所定事業單位之告知義務，其目的均係在避
    免職業災害之發生，保障勞工安全，自均屬民法第184條第2
    項所稱之保護他人法律，被上訴人未善盡勞動基準法第63條
    第1項之督促責任及勞工安全衛生法第17條第1項之告知責任
    ，自屬違法保護他人之法律，上訴人就其自系爭工程高處墜
    地受傷所受之損害，依民法第184條第2項、第185條第1項之
    規定，請求被上訴人與趙文生連帶負損害賠償責任，應無不
    合。
六、按不法侵害他人之身體或健康者，對於被害人因此喪失或減
    少勞動能力或增加生活上之需要時，應負損害賠償責任，又
    不法侵害他人之身體、健康，被害人雖非財產上之損害，亦
    得請求賠償相當之金額，民法第193條第1項、第195條第1項
    前段分別定有明文。茲就上訴人依侵權行為之規定請求被上
    訴人賠償之金額是否有理，分述於下：
　(一)醫療費用：上訴人主張其因本件職業災害受傷送醫治療，業
  　已支付醫藥費1,081,513元，其中796,508元係由健保給付，
    為被上訴人所不爭執。而保險制度旨在保護被保險人，非為
    減輕損害事故加害人之責任，保險給付請求權之發生，係以
    定有支付保險費之保險契約為基礎，與因侵權行為所生之損
    害賠償請求權，並非出於同一原因，後者之損害賠償請求權
    ，殊不因受領前者之保險給付而喪失，兩者除有保險法第53
    條關於代位行使之關係外，並不生損益相抵問題（參照最高
    法院68年台上字第42號判例）。全民健康保險性質上係屬健
    康、傷害保險，除有全民健康保險法第82條規定之情形外，
    依保險法第130條、第135條準用同法第 103條之規定，全民
    健康保險之保險人不得代位行使被保險人因保險事故所生對
    於第三人之請求權，要無保險法第53條規定適用之餘地。是
    全民健康保險之被保險人，非因汽車交通事故受傷害，受領
    全民健康保險提供之醫療給付，其因侵權行為所生之損害賠
    償請求權並不因而喪失（參照最高法院 89年台上字第805號
    判決意旨）。本件上訴人係因職業災害受傷，並非因汽車交
    通事故受傷害，則其受領全民健康保險提供之醫療給付，仍
    得向被上訴人請求賠償，並不生全民健康保險局代位上訴人
    向被上訴人請求醫療費用之問題，上訴人受領全民健康保險
    提供之醫療給付，乃其給付保險費所獲得之對價，被上訴人
    不得因此享受被保險人投保之利益，免去賠償之責，上訴人
    健保給付之部分自仍得請求被上訴人賠償，是上訴人所得請
    求賠償之醫藥費用金額應為1,081,153元。
　(二)增加生活上需要費用：上訴人主張其因本件傷害，需支付購
  　買氣墊床、輪椅、助行器、導尿管、紙尿褲等增加生活上需
    要之費用，共 429,592元，此為被上訴人所不爭執，上訴人
    請求賠償此部分費用429,592元，自應准許。
　(三)看護費用：上訴人因本件職業災害，受有「第十一胸椎爆裂
  　性骨折併脊髓損傷及下半身癱瘓併大小便失禁」，依中山醫
    院93年4月9日出具之診斷證明書載明「上訴人行動因難，日
    常生活無法自理，需僱請專人照顧」（見原審卷(一)第 288頁
    ），國軍台中總醫院94年 3月22日出具之勞工保險殘廢診斷
    書載明「上訴人可自行操控輪椅代步，大部分時間需要臥床
    ，大小便情形部分需人扶助（此部分記載應為大小便失禁之
    誤，詳後述），沐浴更衣部分需人扶助」（見原審卷(一)第20
    4頁）；95年1月27日出具之勞工保險殘廢診斷書載明「上訴
    人可自行操控輪椅代步，大部分時間需要臥床，大小便失禁
    ，沐浴更衣部分需人扶助」（見原審卷(二)第181頁背面）；9
    5年8月28日醫質字第0950003668號函認為「上訴人歷經一年
    復健後，雙腿肌肉仍嚴重萎縮，上半身像浮球，無法久坐。
    神經外科方面，目前病患兩下肢癱瘓，大小便失禁，日常生
    活須人照顧，生活中已訓練可自行導尿，惟必須依賴家屬或
    看護協助清理大小便及日常生活輔助併協助復健訓練」（見
    原審卷(二)第200、201頁），上訴人下半身癱瘓併大小便失禁
    ，大部分時間需臥床，須以輪椅代步，自必須僱請看護照顧
    其日常生活，上訴人自有終身僱請看護之必要。而上訴人於
    受傷後自93年2月14日起至93年6月13日僱請慈德看護中心之
    洪秀鳳看護，共支付 264,000元，業據上訴人提出看護費用
    收據五紙為證，並經證人洪秀鳳證述屬實（見原審卷(二)第19
    頁），被上訴人對上訴人已支出 264,000元之看護費用亦未
    爭執。又上訴人有僱請看護之必要，其縱未僱請由家屬代為
    照顧，上訴人亦應可比照僱請看護之方式請求賠償，是上訴
    人為41年8月28日生，主張自其52歲即93年8月28日起依其平
    均餘命 24.92年，按僱請外籍勞工看護之勞工每月基本工資
    15,840元計算，依霍夫曼式計算法扣除中間利息，即無不合
    。此部分上訴人所得請求之看護費用為3,129,356元（15840
    1216.045181＋15840120.4545450.92＝3,129,35
    6），是上訴人所得請求賠償之看護費用為3,393,356元，上
    訴人僅請求3,344,466元，應予准許。
  (4)不能工作期間減少收入：上訴人請求自93年 2月12日受傷起
    至經國軍台中總醫院94年 3月22日診斷為永久殘廢之前日即
    94年3月21日止，1年 1月又10日不能工作期間，依其每日所
    得2千元，請求 80萬元之賠償。查依前所述，上訴人已因本
    件職業災害受傷，下半身癱瘓併大小便失禁，大部分時間需
    臥床，須以輪椅代步，日常生活須人照顧，上訴人自已喪失
    勞動能力，無法從事工作。雖國軍台中總醫院 94年3月22日
    出具之勞工保險殘廢診斷書載明「上訴人尚可從事輕便工作
    」（見原審卷(一)第 204頁），但上訴人大小便失禁，尚須他
    人照顧其日常生活，且大部分時間需臥床，如何能從事輕便
    工作？國軍台中總醫院此部分之認定，應無足採；且國軍台
    中總醫院之後 95年1月27日出具之勞工保險殘廢診斷書即修
    正前之看法，認為上訴人已終身無法從事任何工作（見原審
    卷(二)第181頁背面），國軍台中總醫院再以95年8月28日醫質
    字第0950003668號函復原審法院之詢問，謂「於93年3月4日
    會診泌尿科經由膀胱功能檢查灌水測試，膀胱無反應、無脹
    痛、無法自解小便，因而確定病患胸髓損傷截癱，大小便功
    能失禁，完全喪失勞動能力，亦無工作能力。於 94年3月22
    日載可從事輕便工作乃考量病患心境給予鼓勵，避免二度打
    擊病患，影響往後持續復健自信心。95年 1月27日勞保局文
    重新鑑定載終身無法從事任何工作，是依當時病患門診現場
    狀況評估確認。」（見原審卷(二)第200、201頁），依國軍台
    中總醫院 95年8月18日醫質字第0950003668號函所示，國軍
    台中總醫院在94年3月4日時已確定上訴人大小便失禁，完全
    喪失勞動能力，無法從事任何工作，係因為鼓勵上訴人，影
    響往後之復健，乃在 94年3月22日之勞工保險殘廢診斷書記
    載上訴人尚可從事輕便工作，該勞工保險殘廢診斷書所載上
    訴人尚可從事輕便工作，即非上訴人之真實狀況。又上訴人
    在系爭工程從事鋼筋綁紮之工作係屬臨時工，每日工資 2千
    元，於 93年2月12日工作第一天即發生事故，上訴人從事鋼
    筋綁紮臨時工之工作，即非每天均有工作，自不能以上訴人
    每月可工作30天，薪資 6萬元計算。此部分本院依趙文生所
    述「我從事小包並非每天都有臨時工的工作可以施作，平均
    一個月的工作時間正常為10至15天，這是我在系爭工地的情
    況，如果連同其他地方的工作算入，每個月工作時間為15至
    20 天，這個行業一般情況就是如此。」（見原審卷(一)第224
    頁），認上訴人係臨時工，每月之工作天為15至20天，而以
    其平均值17.5天為準，上訴人臨時工之每月薪資應為35,000
    元。惟上訴人除從事鋼筋綁紮之臨時工工作外，另有經營力
    凡企業社，依財政部90年度綜合所得稅各類所得資料清單所
    載，上訴人經營力凡企業社，於 90年獲利566,757元，91年
    獲利954,418元，92年獲利611,325元（見原審卷(二)第74至76
    頁），平均每年獲利 710,833元。而力凡企業社於上訴人93
    年2月12日受傷後，自 93年起即未有營業收入，此觀本院依
    職權所調得之稅務電子閘門財產所得調件明細表自明（見本
    院卷第32至35頁），力凡企業社並已於93年11月19日辦理歇
    業，復有財政部台灣省中區國稅局大屯稽徵所出具之營業稅
    稅籍證明在卷可憑（附本院卷第50頁），故上訴人因受傷無
    法經營力凡企業社，無法獲得營業所得，亦屬上訴人之損害
    ，以上訴人從事鋼筋綁紮之臨時工工作每月可獲得35,000元
    ，再於未外出從事臨時工工作時，經營力凡企業社，參酌上
    訴人 90年至92年每年平均獲利710,833元，上訴人不能工作
    之損失每月應有6萬元，上訴人請求以每月6萬元計算其不能
    工作之損失自無不合，故上訴人請求93年2月12日起至94年3
    月21日共1年1月又10日不能工作之損害80萬元，應有理由。
  (五)減少勞動能力損害：上訴人已完全喪失勞動能力，上訴人自
    得請求被上訴人賠償自94年3月22日起至上訴人60歲即101年
    8 月28日退休時喪失勞動能力，依霍夫曼式計算法扣除中間
    利息之損害，上訴人自94年3月22日起至其退休之時尚有7.4
    4年，此部分上訴人所得請求賠償之金額為4,650,860元（60
    000126.133601＋60000120.7407410.44＝4,650,
    860），上訴人請求賠償4,558,628元，並無不當。
  (六)精神慰撫金：上訴人因本件職業災害受傷下半身癱瘓併大小
    便失禁，大部分時間需臥床，行動須以輪椅代步，日常生活
    需人照顧，其所受之痛苦自難言諭，再參酌上訴人係高雄大
    榮高工畢業，發生職業災害時係擔任臨時工工作，兼營力凡
    企業社，業經上訴人陳明在卷，現其名下僅有一輛自用小客
    車，所得僅有利息（見本院卷第32至34頁之稅務電子閘門財
    產所得調件明細表），而被上訴人則為資本總額 4千億元，
    實收資本額3300億元之公司（見原審卷(一)第28頁之台北市政
    府營利事業登記證），是本院認上訴人請求賠償精神慰撫金
    150萬元，尚屬適當，應予准許。
  (七)綜上所述，上訴人所得請求賠償之金額為醫療費用1,081,51
    3元，增加生活上需要費用429,592元，看護費用 3,344,466
    元，不能工作期間減少收入80萬元、減少勞動能力損害4,55
    8,628元，及精神慰撫金150萬元，合計11,714,199元（1,08
    1,513＋429,592＋3,344,466＋800,000＋4,558,628＋1,500
    ,000＝11,714,199）。
七、又損害之發生或擴大，被害人與有過失者，法院得減輕賠償
    金額或免除之，民法第217條第1項定有明文。本件事故之發
    生，固肇因三聯發公司及趙文生疏未注意在現場設置安全設
    施，即讓未繫安全帶之上訴人爬上高 4.2公尺之樑柱工作，
    被上訴人未盡到督促承攬人三聯發公司或再承攬人趙文生，
    對其所僱用勞工之勞動條件，應符合有關法令之義務，及盡
    到告知承攬人三聯發公司有關其事業工作場所環境、危害因
    素暨有關安全衛生規定應採取之措施之義務所致。惟上訴人
    在現場無安全設施之設置情況下，本應拒絕爬上高 4.2公尺
    之樑柱工作，且在身繫安全帶之後始能爬上高 4.2公尺之樑
    柱，上訴人貿然爬上高 4.2公尺之樑柱，又未身繫安全帶，
    終因上訴人之不慎，自 4.2公尺高之樑柱摔落地面致受重傷
    ，損害之發生亦緣於上訴人貿然爬上高 4.2公尺之樑柱，又
    未繫安全帶之自身過失。上訴人以勞工安全衛生之規定，係
    法律課予雇主保護勞工之責任，上訴人對於雇主之指示在高
    處工作顯難拒絕，主張其無過失。惟勞工安全衛生之規定，
    固係法律課予雇主保護勞工之責任，故安全設施應由雇主提
    供，但勞工並非可以不顧自身之安全，任意在無安全設施之
    環境工作，其拒絕雇主之違法指示，並非難事，上訴人所稱
    其無過失自無可採。本院參諸事故之發生並無其他外力介入
    ，因認上訴人應負百分之50之過失責任，爰減輕被上訴人百
    分之50之賠償金額，則被上訴人所應賠償之金額為5,857,10
    0元。
八、勞動基準法規範之勞動契約，依該法第9條第1項規定，本即
    含括臨時性工作，本件上訴人屬臨時工之性質，仍有勞動基
    準法相關規定之適用。按勞工因遭遇職業災害而致殘廢、傷
    害時，雇主應依左列規定予以補償。但如同一事故，依勞工
    保險條例或其他法令規定，已由雇主支付費用補償者，僱主
    得予以抵充之：(1)勞工受傷時，雇主應補償其必需之醫療費
    用。(2)勞工在醫療中不能工作時，雇主應按其原領工資數額
    予以補償。(3)勞工經治療終止後，經指定之醫院診斷，審定
    其身體遺存殘廢者，僱主應按其平均工資及其殘廢程度，一
    次給予殘廢補償。殘廢補償標準，依勞工保險條例有關之規
    定，勞動基準法第 59條第1項定有明文。本件被上訴人對上
    訴人職業災害所受之傷害及殘廢，應負職業災害之補償責任
    ，爰就上訴人所請求補償之項目及金額是否有理，分述於下
    ：
  (一)醫療費用補償部分：上訴人因本件職業災害受傷送醫治療，
    業已支付醫藥費1,081,513元，其中796,508元係由健保給付
    。查勞工保險與全民健康保險二者不同，前者乃本於勞僱關
    係存在為基礎，應屬勞工職業災害醫療給付中由勞工保險局
    委託全民健保局支付之醫療費用，上訴人自不得再請求；後
    者乃因被保險人以定有支付保險費之保險契約為基礎，其間
    未必有勞僱關係存在，是全民健康保險給付之 796,508元，
    上訴人應仍得請求；且上訴人受領全民健康保險之醫療給付
    ，係基於上訴人自行繳納保險費之代價，被上訴人並未為上
    訴人繳納，被上訴人自不得因此免除補償責任，被上訴人應
    補償上訴人之醫療費用為1,081,513元。
  (二)原領工資補償：勞工遭遇職業災害致傷殘，在醫療中不能工
    作時，僱主應按其原領工資數額予以補償。所謂「原領工資
    」依勞動基準法施行細則第31條第 1項之規定，係指該勞工
    遭遇職業災害前一日正常工作時間所得之工資，其為計月者
    ，以遭遇職業災害前最近一個月工資除以30所得之金額為其
    一日之工資，又所稱「勞工在醫療中不能工作」，係指勞工
    於職業災害醫療期間不能從事勞動契約中所約定之工作。上
    訴人於 93年2月12日遭遇職業災害前一日，上訴人未能證明
    有工作，在93年2月12日起至94年3月21日醫療期間，上訴人
    若未受傷，亦非每天有工作，上訴人之原領工資自不能以每
    天2千元，每月6萬元為準，上訴人從事臨時工每月有工作15
    至20天，上訴人之原領工資即應按月計算，以每月平均工作
    17.5天，薪資3萬5千元，除以30為其一日之工資，故上訴人
    原領工資之補償，自93年2月12日起至94年3月21日止共1年1
    月10日，應為466,667元（1335000＋1035000/30＝466,
    667），此部分上訴人請求補償 80萬元，應有過高，在超過
    466,667元部分不能准許。
  (三)殘廢補償：上訴人於94年 3月22日經國軍台中總醫院診斷為
    「第十一胸椎爆烈性骨折併脊髓損傷及下半身癱瘓併大小便
    失禁」，為勞工保險局審定符合勞工保險殘廢給付標準表第
    132項「兩下肢均喪失機能者」，但由國軍台中總醫院95年8
    月28日醫質字第0950003668號函所示「93年 2月26日會診神
    經內科經由神經傳導及雙下肢肌電圖顯示雙下肢無反應（截
    癱）。於93年3月4日會診泌尿科經由膀胱功能檢查灌水測試
    ，膀胱無反應、無脹痛、無法自解小便，因而確定病患胸髓
    損傷截癱，大小便功能失禁，完全喪失勞動能力，亦無工作
    能力。」等語（見原審卷(二)第200、201頁），上訴人應另符
    合勞工保險殘廢給付標準表第 6項「中樞神經系統機能之病
    變，引起截癱或偏癱，致終身不能從事任何工作，日常生活
    需人扶助者」。至勞工保險局之所以不認定上訴人符合勞工
    保險殘廢給付標準表第 6項之殘廢，係因國軍台中總醫院94
    年 3月22日出具之勞工保險殘廢診斷書載明上訴人尚可從事
    輕便工作（見本院卷第108、109頁勞工保險局96年5月2日保
    護一字第09660011000號函），但國軍台中總醫院94年3月22
    日勞工保險殘廢診斷書所載上訴人可從事輕便工作，應有違
    誤，已如前述，上訴人仍屬終身不能從事任何工作。上訴人
    之殘廢符合勞工保險殘廢給付標準表第6項及第132項之情形
    ，兩項殘廢等級均為第二級，依勞工保險條例第 55條第3款
    「被保險人身體遺存障害，同時適合殘廢給付標準表之第14
    等級至第 1等級間任何兩項目以上時，按其最高殘廢等級再
    升 1等級給與之」之規定，上訴人之殘廢應升級為第一等級
    。上訴人受有第一等級之殘廢，應補償1200日之工資，因上
    訴人係受職業災害，依勞工保險條例第 54條第1項「被保險
    人因職業傷害，經治療終止後，如身體遺存障害，適合殘廢
    給付標準表規定之項目，並經保險人自設或特約醫院診斷為
    永久殘廢者，依同表規定之殘廢等級及給付標準，增給百分
    之50，一次請領殘廢補償費。」應加計百分之50，即應賠償
    1800日之工資。再被上訴人應依平均工資補償，所謂平均工
    資依勞動基準法第2條第4款之規定係指計算事由發生之當日
    前六個月內所得工資總額除以該期間之總日數所得之金額。
    工作未滿六個月者，謂工作期間所得工資總額除以工作期間
    之總日數所得之金額。上訴人發生事故之前六個月內所得工
    資總額，以上訴人為臨時工並非每天有工作而言，上訴人之
    平均工資即非 2千元，本院以上訴人為臨時工，每月可工作
    15至20天，薪資為35,000元計算，上訴人之平均工資應為35
    00/3元，是上訴人所能請求之殘廢補償應為 210萬元（1800
    3500/3＝2,100,000）。上訴人請求補償360萬元，在超過
    21 0萬元部分應不能准許。
  (四)雇主依勞動基準法第59條規定給付之補償金額，依同法第60
    條之規定，得抵充就同一事故所生損害之賠償金額。該第60
    條之立法意旨乃在明示就同一給付內容之補償金額及損害賠
    償金額，受害勞工不得為雙重金額之請求，若受害勞工依職
    業災害補償請求權及侵權行為損害賠償請求權，於同一訴訟
    中為一併請求時，就同一給付內容之補償金額及損害賠償金
    額，不得為兩者金額加總之請求，否則將使其請求之總金額
    包括二項可互為抵充金額之加總，殊失勞動基準法第60條規
    定之立法本意。在此情形下，受害勞工之職業災害補償請求
    權與侵權行為損害賠償請求權，就同一給付內容部分，雖係
    立於併存關係，但若勞工之職業災害補償請求權部分已獲得
    准許，仍應扣除同一給付內容之侵權行為損害賠償請求權之
    金額。本件被上訴人應補償上訴人醫療費用 1,081,513元，
    醫療期間原領工資466,667元，及殘廢給付2,100,000元，但
    就同一給付內容，本院已判決被上訴人應賠償上訴人醫療費
    用540,757元（1,081,5132＝540,757），不能工作期間減
    少收入 40萬元（800,0002＝400,000），減少勞動能力損
    害2,279,314元（4,558,6282＝2,279,314），則被上訴人
    所應補償上訴人之醫療費用應扣除540,757元，成為540,756
    元，醫療期間原領工資應扣除40萬元，成為66,667元，殘廢
    給付部分因低於減少勞動能力損害之金額，不能再獲得補償
    ，故被上訴人所應補償上訴人職業災害之金額為 607,423元
    。
九、被上訴人依侵權行為之規定，應賠償上訴人 5,857,100元，
    並依勞動基準法第59條之規定，補償上訴人職業災害607,42
    3元，合計被上訴人應給付之金額為6,464,523元，又上訴人
    已自三聯發公司獲得賠償 500萬元，被上訴人給付之金額自
    應扣除該 500萬元，上訴人於起訴時亦同意扣除，故被上訴
    人應給付之金額為 1,464,523元。上訴人訴請被上訴人應與
    趙文生連帶給付6,714,199元，及自原審94年3月24日準備書
    狀繕本送達翌日即94年3月25日起算之法定遲延利息，在1,4
    64,523元及其利息之範圍內，核無不合，應予准許，超過部
    分則不能准許。原審為上訴人此部分敗訴之判決，駁回上訴
    人此部分請求及假執行之聲請，上訴意旨指摘原判決不當，
    求予廢棄改判，就上開應准許部分，原判決尚有未洽，應予
    廢棄，爰由本院改判如主文第 2項所示，其餘部分，原判決
    駁回上訴人之請求，並無不當，該部分之上訴為無理由，應
    予駁回。又本判決所命被上訴人給付之金額未逾 150萬元，
    不得上訴第三審，此部分一經本院宣示判決即告確定，無宣
    告假宣告之必要，上訴人假執行之聲請仍不能准許，原審駁
    回上訴人此部分假執行之聲請，理由雖有不同，但結論並無
    不當，仍應予維持。兩造其餘攻擊防禦方法，均不影響本件
    判決之結果，故不逐一論述，併予敘明。
十、據上論結，本件上訴為一部有理由，一部無理由，依民事訴
    訟法第449條第1項、第450條、第79條、第85條第2項，判決
    如主文。
中　　華　　民　　國　　96　　年　　6 　　月　　26　　日
                  民事第四庭    審判長法　官  黃斐君
                                      法　官  黃永祥
                                      法　官  陳蘇宗
以上正本係照原本作成。
上訴人得上訴。
如對本判決上訴，須於收受判決送達後20日內向本院提出上訴書
狀，其未表明上訴理由者，應於提出上訴後20日內向本院提出上
訴理由書（須按他造人數附具繕本）。
上訴時應提出委任律師為訴訟代理人之委任狀。具有民事訴訟法
第466條之1第1項但書或第2項之情形為訴訟代理人者，另應附具
律師及格證書及釋明委任人與受任人有該條項所定關係之釋明文
書影本。
                                      書記官  林振甫
中　　華　　民　　國　　96　　年　　6 　　月　　29　　日
                                                      Ｃ
